ACORDAO-COMPLETO-2423916

ACÓRDÃO 2280/2020 ATA 32/2020 - PLENÁRIO

VISTOS, relatados e discutidos estes autos em que se apreciam embargos de declaração opostos pela empresa Vianatur - Viana Turismo Ltda. em face do Acórdão 1554/2020-TCU-Plenário, por meio do qual o Tribunal conheceu e rejeitou embargos de declaração opostos anteriormente contra o Acórdão 1761/2019-TCU-Plenário, que não conheceu o recurso de revisão interposto pela embargante em face do Acórdão 5172/2009-TCU-Primeira Câmara;
ACORDAM os Ministros do Tribunal de Contas da União, reunidos em Sessão do Plenário, diante das razões expostas pelo Relator, em:
9.1. com fulcro nos arts. 32, inciso II, e 34 da Lei 8.443/1992, conhecer e, no mérito, acolher parcialmente, sem efeitos infringentes, estes embargos de declaração, para integrar as razões de decidir do Acórdão 1554/2020-TCU-Plenário, mantendo-se inalterada sua parte dispositiva, por meio dos esclarecimentos adicionais consignados no voto que fundamenta a presente decisão;
9.2. informar o conteúdo deste acórdão à embargante.

Embargos de declaração em face de decisão que rejeitou embargos de declaração opostos contra acórdão que não conheceu recurso de revisão interposto contra decisão que imputou débito à empresa recorrente em razão de irregularidades na contratação de passagens.

Comando da 12ª Região Militar.

3. Embargante: Vianatur Viana Turismo Ltda. (04.156.527/0001-60).

13.1. Ministros presentes: José Mucio Monteiro (Presidente), Walton Alencar Rodrigues, Benjamin Zymler, Augusto Nardes, Aroldo Cedraz, Raimundo Carreiro, Ana Arraes e Bruno Dantas (Relator).
13.2. Ministro-Substituto convocado: Augusto Sherman Cavalcanti.
13.3. Ministros-Substitutos presentes: Marcos Bemquerer Costa, André Luís de Carvalho e Weder de Oliveira.

VIANATUR - Viana Turismo LTDA e outros

Confiança, Mudanças e Transportes Ltda

BRUNO DANTAS

Ministro Bruno Dantas.

Trata-se de embargos de declaração opostos pela empresa Vianatur - Viana Turismo Ltda. (peça 482) em face do 1.554/2020-TCU-Plenário, por meio do qual o Tribunal conheceu e rejeitou os embargos de declaração opostos anteriormente contra o Acórdão 1761/2019-TCU-Plenário.
Estes autos tratam de tomada de contas especial instaurada no Comando da 12ª Região Militar pela Secretaria de Economia e Finanças do Comando do Exército, para apurar e quantificar dano ao erário decorrente de irregularidades administrativas verificadas nos setores financeiro e de transporte daquela organização militar. 
Em primeira instância, foi proferido o Acórdão 5172/2009-TCU-Primeira Câmara, no sentido de julgar irregulares as contas de diversos responsáveis, entre eles, a empresa recorrente, imputando-lhes débito solidário.
Essa decisão condenatória foi mantida pelo Acórdão 4060/2014-TCU-Primeira Câmara, que conheceu e negou provimento aos recursos de reconsideração interpostos pelos responsáveis, e pelo Acórdão 1761/2019-TCU-Plenário, que não conheceu do recurso de revisão interposto pela embargante, em razão do não preenchimento dos requisitos de admissibilidade específicos.
Contra esse acórdão que não conheceu do seu recurso de revisão, a Vianatur - Viana Turismo Ltda. opôs os primeiros embargos de declaração, rejeitados pelo 1.554/2020-TCU-Plenário, que ora se discute, em razão da oposição destes novos embargos de declaração. 
Nesta oportunidade, a embargante alega que a deliberação recorrida estaria eivada de omissão, porquanto:
2.1. teria deixado de se pronunciar sobre a alegação de que a admissibilidade do seu recurso de revisão não se sustentaria na hipótese de documento novo (art. 35, inciso III, da LOTCU) , mas na hipótese de "falsidade ou insuficiência de documento em que se tenha fundamentado a decisão recorrida" (prevista no inciso II do mesmo dispositivo legal) ;
2.2. a hipótese de cabimento em questão estaria configurada em razão da demonstração, em seu recurso de revisão, de que a IN/STN 14/1988 não era aplicada no âmbito do Ministério do Exército à época dos fatos apurados nos autos, de forma que a decisão condenatória, ao imputar débito à embargante com base exclusivamente na referida instrução normativa, que exigia o arquivamento das cópias dos bilhetes de passagens, estaria fundada em documentos insuficientes; 
2.3. "na mesma linha de insuficiência de documentação - ainda que alegadas sob a forma de documento novo - em que se tenha fundamentado a decisão recorrida (art. 288, II do Regimento Interno do TCU) " estaria a alegação de "inexistência de comprovação do dano à fazenda pública", também apresentada em sede de recurso de revisão e sobre a qual o TCU teria deixado de se pronunciar, baseada no argumento de que "se os militares e seu dependentes tinham direito a receber da União o transporte (passagens) e tinham que se deslocar; se o emprego dos recursos públicos foi realizado de acordo com a Lei e com as Normas da Administração Militar, não há como se entender que a União foi lesada."
Diante da pretensa relevância das questões aduzidas, a embargante finaliza o expediente requerendo que:
" (...) sejam admitidos e providos os presentes embargos de declaração para o fim de, a título de tutela provisória (CPC, art. 932, II) , suspender todos os atos expropriatórios em face da recorrente até que se manifeste o plenário dessa corte sobre a admissão ou não do Recurso de Revisão, onde se demonstrará a absoluta ilegalidade da condenação a que se submete a recorrente.
Seja determinada a expedição de ofício à Procuradoria da Fazenda Nacional em Manaus/AM, a fim de que aguarde deliberação do pleno sobre o presente recurso, antes de dar início aos procedimentos para execução do débito, considerando que tais atos decretariam a insolvência definitiva da pequena empresa, eis que, a negativação tornaria inviável a continuidade de suas atividades. 
Seja, ao final, dado provimento aos presentes aclaratórios para o fim de julgar procedente o recurso de revisão interposto, ensejando a reabertura das contas da Embargante, sua instrução e novo julgamento, na forma da lei."
É o relatório.

Airton Brasil Fagundes (10483/OAB-SC) e outros, representando Vianatur Viana Turismo Ltda.

Subprocurador-Geral Paulo Soares Bugarin.

EMBARGOS DE DECLARAÇÃO EM EMBARGOS DE DECLARAÇÃO CONTRA DECISÃO QUE NÃO CONHECEU RECURSO DE REVISÃO. CONHECIMENTO. ACOLHIMENTO PARCIAL PARA INTEGRAR A DECISÃO QUESTIONADA. AUSÊNCIA DE EFEITOS INFRINGENTES.

TOMADA DE CONTAS ESPECIAL (TCE)

Secretaria de Recursos (Serur); Secretaria de Controle Externo da Defesa Nacional e da Segurança Pública (SecexDefesa).

Trata-se de embargos de declaração opostos pela empresa Vianatur - Viana Turismo Ltda. (peça 521) em face do Acórdão 1554/2020-TCU-Plenário.
 Por meio do acórdão embargado, este Tribunal conheceu e rejeitou os embargos de declaração opostos anteriormente contra o Acórdão 1761/2019-TCU-Plenário, que não conheceu o recurso de revisão interposto pela embargante em face do Acórdão 5172/2009-TCU-Primeira Câmara. Este foi proferido em primeira instancia no âmbito desta tomada de contas especial, no sentido de julgar irregulares as contas de diversos responsáveis, entre eles a empresa recorrente, imputando-lhes débito solidário, em razão de dano ao erário decorrente de irregularidades administrativas verificadas nos setores financeiro e de transporte do Comando da 12ª Região Militar do Exército.
Nesta oportunidade, a embargante alega que a deliberação recorrida estaria eivada de omissão, conforme os argumentos detalhados no relatório precedente.
Satisfeitos os requisitos atinentes à espécie, os presentes embargos devem ser conhecidos, com fundamento nos arts. 32, inciso II, e 34, da Lei 8.443/1992.
Quanto ao mérito, observo que assiste parcial razão à embargante ao afirmar que a decisão embargada foi omissa no que diz respeito à alegação por ela apresentada de que não teria invocado, para fins de admissibilidade do seu recurso de revisão, a hipótese de documento novo (art. 35, inciso III, da LOTCU) , mas sim a hipótese de "falsidade ou insuficiência de documento em que se tenha fundamentado a decisão recorrida" (prevista no inciso II do mesmo dispositivo legal) .
De fato, tal alegação foi apresentada nos embargos de declaração opostos anteriormente, no qual a parte afirmou, entre outras questões, que a decisão que não conheceu seu recurso de revisão teria incorrido em omissão por não abordar os argumentos "referentes à insuficiência de documentos em que se fundamentou a condenação", hipótese de cabimento admitida no Regimento Interno/TCU (art. 288) e na Lei 8.443/1992 (art. 35) .
Por sua vez, a decisão ora impugnada, ao examinar esse argumento, o fez sem mencionar, de forma expressa e objetiva, que se referia à alegação de enquadramento do recurso de revisão na hipótese de cabimento em questão (falsidade ou insuficiência de documentos em que se tenha fundamentado a decisão recorrida, prevista no art. 38, inciso II, da Lei 8.443/1992 e no art. 288, inciso II, do Regimento Interno/TCU) , 
Apenas restou consignado, genericamente, na fundamentação do Acórdão 1554/2020-TCU-Plenário que: 
"9. Sobre as supostas omissões, não há questão que deveria ter sido apreciada pelo Tribunal, mas que restou sem exame. Há, tão somente, discordância dos embargantes com a fundamentação eleita.
10. É de se reprisar que o recurso de revisão manejado pela embargante não superou a fase de conhecimento. Logo, é natural a existência de alegações de mérito que não sejam enfrentadas.
 (...) 
14. Além disso, ao cotejar as razões do recurso de revisão com as dos embargos de declaração, verifico ter ocorrido indevida ampliação da matéria discutida, inovando-se em expediente que possui causa de pedir fechada. Nesse sentido são os seguintes enunciados da Jurisprudência Selecionada deste Tribunal:
'A apresentação de alegação que sequer foi ventilada na fase anterior do processo consiste em inovação argumentativa, o que não se conforma com os limites dos embargos de declaração.' (Acórdão 1265/2019-TCU-Plenário) 
'É incabível a inovação de alegações ou provas em sede de embargos de declaração, pois admitir tal procedimento representaria interferência no mérito da decisão embargada, além de causar prejuízo ao efeito devolutivo das demais espécies recursais previstas na Lei Orgânica e no Regimento Interno do TCU, bem assim fragilizar o princípio da alternância de relatores.' (Acórdão 12422/2016-TCU-Segunda Câmara) "
Reconheço que análise acima, embora abarque o argumento em foco, está incompleta, sendo parcialmente omissa, por ter deixado de esclarecer em que medida os argumentos apresentados nos embargos anteriores teriam inovado em relação ao que fora trazido no recurso de revisão, bem como quais argumentos não foram enfrentados na apreciação do recurso de revisão por caracterizarem alegações de mérito. 
Diante disso, cabe dar parcial provimento aos presentes embargos de declaração, para integrar o Acórdão 1554/2020-TCU-Plenário, analisando-se de forma expressa os pontos omissos acima mencionados, conforme passo a fazer.
Como visto, o argumento apresentado nos primeiros embargos da parte foi de que a decisão que não conheceu seu recurso de revisão teria incorrido em omissão por não abordar os argumentos "referentes à insuficiência de documentos em que se fundamentou a condenação", hipótese de cabimento admitida no Regimento Interno/TCU (art. 288) e na Lei 8.443/1992 (art. 35) . No seu entender, essa hipótese estaria configurada em razão da suposta inaplicabilidade da IN/STN 14/1988 ao caso, e da alegada ausência de comprovação de dano à fazenda pública.
Ocorre que, nas razões do recurso de revisão, embora a embargante tenha defendido, no mérito recursal, tanto a inaplicabilidade da IN/STN 14/1988 quanto a ausência de comprovação de dano à fazenda pública, ela não fez qualquer referência ao pretenso enquadramento dessas alegações na hipótese de cabimento que, só nos primeiros embargos de declaração, passou a invocar (falsidade ou insuficiência de documentos em que se tenha fundamentado a decisão recorrida) . Ambos os argumentos foram lançados nas razões recursais como simples rediscussão do mérito da decisão condenatória proferida nos autos, sem que fosse feita qualquer tentativa de relacioná-los ao requisito de admissibilidade específico em questão. 
Oportuno lembrar que o recurso de revisão é espécie recursal de fundamentação vinculada, admitido somente nas estritas hipóteses previstas no art. 35 da Lei 8.443/1992, quais sejam: (a) erro de cálculo nas contas; (b) falsidade ou insuficiência de documentos em que se tenha fundamentado a decisão recorrida; e (c) superveniência de documentos novos com eficácia sobre a prova produzida. 
Além disso, segundo a jurisprudência do TCU, para fins de cabimento, é necessário não só invocar ao menos uma dessas hipóteses legais compatíveis com o recurso de revisão, como também satisfazê-la materialmente (Acórdão 1617/2018-TCU-Plenário, Rel. Ministro Benjamin Zymler) . No caso, a recorrente buscou tão somente rediscutir o mérito da decisão condenatória, sem sequer invocar a hipótese de cabimento mencionada no item "b" acima, ou qualquer outra de forma objetiva. Fez apenas referência genérica ao art. 35 da Lei 8.443/1992 e algumas menções à suposta superveniência de "fato novo", conceito que nem se amolda a terceira hipótese de que trata o parágrafo anterior.
Portanto, se no recurso de revisão a parte não invocou essa hipótese legal de cabimento, esta Corte não incorreu em omissão ao decidir pelo não conhecimento do expediente sem adentrar nessa questão, que só veio a ser suscitada posteriormente, em sede de embargos de declaração, mediante incabível inovação argumentativa. Além disso, o preenchimento de todos os pressupostos de admissibilidade de um recurso, gerais e específicos, deve ser demonstrado quando ele é interposto, momento no qual ocorre a preclusão consumativa dessa faculdade processual. 
Por sua vez, na medida em que o recurso de revisão não superou a fase de conhecimento, também não era exigível que este Tribunal passasse ao exame do mérito do recurso, de forma que não caracteriza omissão a ausência de pronunciamento sobre as arguições de inaplicabilidade da IN/STN 14/1988 de ausência de comprovação de dano à fazenda pública.
Por tudo isso, cabe conhecer e acolher parcialmente os embargos de declaração em análise, apenas para integrar a fundamentação do Acórdão 1554/2020-TCU-Plenário, mediante o acréscimo das análises e esclarecimentos feitos neste voto, sem, contudo, conceder-lhes os efeitos infringentes pleiteados.  
Deve-se, assim, manter inalterada a parte dispositiva do acórdão embargado, proferida no sentido de conhecer e rejeitar os embargos de declaração opostos anteriormente contra o Acórdão 1761/2019-TCU-Plenário, que, por sua vez, não conheceu o recurso de revisão interposto pela embargante.
Ante o exposto, voto por que o Tribunal adote o Acórdão que ora submeto à deliberação deste Colegiado.
TCU, Sala das Sessões Ministro Luciano Brandão Alves de Souza, em 26 de agosto de 2020.
Ministro BRUNO DANTAS 
Relator